臺灣新北地方法院民事判決
111年度訴字第71號
原      告  林道東  
            林威宇  
被      告  財政部國有財產署

法定代理人  曾國基  
訴訟代理人  郭曉蓉  
複代理人    楊政雄律師
            陳美華律師
上列當事人間請求塗銷土地所有權登記事件，經本院於民國111
年11月8日言詞辯論終結，判決如下：
    主  文
原告之訴駁回。
訴訟費用由原告負擔。
    事實及理由
壹、程序部分：
一、本件原告經合法通知，未於言詞辯論期日到場，核無民事訴
    訟法第386條所列各款情形，爰依被告之聲請，由其一造辯
    論而為判決。
二、按訴狀送達後，原告不得將原訴變更或追加他訴。但有下列
    各款情形之一者，不在此限：二、請求之基礎事實同一者。
    七、不甚礙被告之防禦及訴訟之終結者。民事訴訟法第255
    條第1項定有明文。原告起訴聲明：被告應將新北市○○區○○
    段000地號土地（下稱「563號土地」）於民國95年11月14日
    以第一次登記為原因之所有權登記塗銷，回復登記為原告林
    道東所有。嗣追加原告林威宇，並變更訴之聲明如後所示。
    本院認其追加變更均係針對系爭土地所有權之爭執，請求之
    基礎事實同一，亦不甚礙被告之防禦及訴訟之終結，應予准
    許。
三、本件原告於111年9月12日具狀撤回本訴，惟本件業經言詞辯
    論，被告已明示不同意原告撤回本訴，依同法第262條第1項
    但書之規定，原告訴之撤回不能准許。
貳、實體部分：
一、原告訴之聲明：
　㈠被告應將563號土地如附圖一所示編號（己）部分，於95年11
    月14日以第一次登記為原因之所有權登記塗銷，回復登記為
    原告林道東所有。
　㈡被告應將563號土地如附圖一所示編號（乙）、（丙）、（丁
    ）、（戊）、（庚）部分，於95年11月14日以第一次登記為
    原因之所有權登記塗銷，回復登記為追加原告林威宇所有。
　　附圖一：
　　      
　　
　並主張略以：
  ㈠原告係板橋林家後代之一，亦為美國華僑。系爭土地在日治
    時期名為保甲路，為通往新北市○○區○○段000地號土地之路
    徑，該土地上有一株原告所有經新北市政府公告列管編號24
    號之珍貴荔枝老樹，林氏先人都是通行其所有之保甲路即系
    爭土地，前往419地號土地去維護荔枝老樹，系爭土地鄰近
    之土地包括新北市土城區尖山段419、420、421、423、424
    、426、429、430、432、433、433-1、564、675等地號土地
    亦全數為原告先祖所有，後依家族慣習由原告及原告之長男
    林威宇繼承取得，原告自美返國並整理原告名下等眾多不動
    產時，發現原告所有之系爭土地，竟遭被告於95年11月14日
    以第一次登記為國有土地。經原告函請歸還，為被告所拒。
  ㈡依附圖一，系爭土地面積各二分之一即紅線兩側與鄰地間為
    （甲）至（辛）部分，應實際分屬涵蓋於相鄰之兩側土地。
    亦即附圖一所示編號（乙）、（丁）部分屬林威宇所有之同
    段432地號土地内，編號（丙）、(戊）、（庚）部分屬林威
    宇所有之同段564地號土地内，以及編號（己）部分屬林道
    東所有之同段433地號土地内。就系爭土地鄰接原告二人所
    有之土地部分（即附圖一所示編號（乙）、（丙）、(丁）
    、（戊）、（己）、（庚）部分），請求塗銷土地所有權登
    記，並分別移轉回復登記予原告二人。
  ㈢系爭土地於95年11月14日以第一次登記為原因登記為國有土
    地，應係測量誤差所生，系爭土地部分實際上涵蓋於同段43
    2、433及564地號土地範圍内，即附圖一所示編號（乙） 、
    (丙）、（丁）、（戊）、（己）、（庚）部分，是以原告
    二人身為上開部分土地之實際所有權人，自得依民法第767
    條請求被告塗銷土地所有權登記，並回復登記予原告二人。
  ㈣系爭土地之鄰近土地即新北市土城區尖山段419、420、421、
    423、424、426、429、430、432、433、433-1、564、574等
    地號土地，於日治時期已為林氏先祖所有，此有上開土地於
    日治時期之土地臺帳及土地登記薄為憑，現由原告林道東及
    其子林威宇輾轉承繼。本件係因測量誤差致實際上涵蓋於同
    段432、433及564地號土地範圍内之部分土地，遭登記為系
    爭土地，原告告既分別為上開土地之所有權人，自得據以請
    求被告塗銷土地所有權登記，故原告並非基於繼承之法律關
    係起訴，而是依所有權人之身分起訴，原告主張所有權侵害
    之排除，並無15年時效之適用。
  ㈤依111年5月11日新北市板橋地政事務所函覆鈞院資料，僅泛
    稱系爭土地為95年重測期間所發現之未登記土地，然未見重
    測前事實上即已存在此筆未經登記土地之證據，以及如何發
    現系爭土地為未經登記土地之經過。再者，進行地籍重測期
    間亦應包含原告或追加原告所有同段432、433及564地號土
    地之重測，然並未見通知上開土地所有權人進行指界、進而
    發現系爭土地之相關紀錄，足見新北市板橋地政事務所稱發
    現系爭土地為未登記土地之過程，誠有可疑。由此堪以合理
    推論系爭土地實際上部分位於同段432、433及564地號土地
    範圍内，被告實無從憑錯誤之測量取得該部分之土地所有權
    ，故被告辯稱系爭土地已經地政機關重測發現並合法公告辦
    理第一次登記云云，應無可採。是本件就附圖一所示編號（
    乙）、（丙）、（丁）、（戊）、（己）、(庚）部分，依
    民法第767條請求被告塗銷土地所有權登記，並回復登記予
    二人，洵屬有據。
二、被告聲明駁回原告之訴，並答辯略以：
  ㈠按「私有土地與未登記土地相毗鄰者，依下列規定施測：一
    、私有土地所有權人所指認之界址，未占用未登記土地者，
    以其指認之界址施測。占用未登記土地者，應參照舊地籍圖
    及其他可靠資料所示之坵塊形狀及關係位置，實地測定界址
    ，逕行施測。二、私有土地之一部分，已為道路、水路公眾
    使用，其所有權人無法指界時，依照前款方法，實地測定界
    址，逕行施測。」地籍測量實施規則第194-1條定有明文。
    又內政部96年8月23日台內地字第0960134566號函意旨略以
    ：按「私有土地與未登記土地相毗鄰者，依下列規定施測：
    一、私有土地所有權人所指認之界址，未占用未登記土地者
    ，以其指認之界址施測。占用未登記土地者，應參照舊地籍
    圖及其他可靠資料所示之坵塊形狀及關係位置，實地測定界
    址，逕行施測。……」為地籍測量實施規則第194條之1所明定
    。本件貴府函為旨開地號土地屬未完成總登記程序之土地，
    為土地法第57條所規定之無主土地，尚無所有權部資料，其
    於辦理重測之地籍調查時，請依上開規定本於職權核處。再
    按「土地重測與鑑測之目的及程序不同，依土地法第46條之
    2第1項規定，土地重測如經土地所有權人設立界標、到場指
    界，或於不涉及界址爭議時，由地政機關依前開施測依據辦
    理測量並公告後，即告確定」（最高法院110年台簡上字第3
    8號判決參照）。另按「土地總登記後，未編號登記之土地
    ，因地籍管理，必須編號登記者，其登記程序準用土地總登
    記之程序辦理。」，土地登記規則第77條定有明文。復按「
    逾登記期限無人聲請登記之土地或經聲請而逾限未補繳證明
    文件者，其土地視為無主土地，由該管直轄市或縣（市）地
    政機關公告之，公告期滿，無人提出異議，即為國有土地之
    登記。」土地法第57條定有明文。563號土地應為地籍測量
    發現之無主土地，已經地政機關合法依相關程序公告辦理所
    有權第一次登記，地政機關係於公告期滿並無人提出異議後
    始辦理登記，是563號土地登記，依土地法第43條規定，其
    登記應有絕對效力。
  ㈡原告稱563號土地應係測量錯誤所生，系爭土地部分涵蓋於同
    段432、433及564地號土地範圍內，並非事實。說明如下：
　　⒈系爭563地號，於95年11月14日以「第一次登記」為原因，
      登記為中華民國所有。
　　⒉系爭432地號，於99年7月23日以「買賣」為原因，登記為
      林威宇所有；重測前：清水坑段內水坑小段186地號，依
      土地台帳登記之業主為「林琳琳」。
　　⒊系爭433地號，於100年4月20日以「買賣」為原因，登記為
      林道東所有；重測前為冷水坑小段185地號，依土地台帳
      登記之業主為「林琳琳」。
　　⒋系爭564地號，於99年7月23日以「買賣」為原因，登記為
      林威宇所有；重測前為冷水坑小段183地號，依土地台帳
      登記之業主為「林琳琳」。
　　⒌由上可知，原告林道東、林威宇均是在95年辦理國有登記
      以後，才分別於99年、100年間以「買賣」為原因取得系
      爭432、433及564地號等3筆土地所有權。其取得所有權之
      時，系爭土地之登記面積，均如目前土地謄本所示，並無
      減少，亦即取得所有權迄今其所有權並無受有任何侵害，
      則原告主張依民法第767條規定，塗銷系爭563地號登記云
      云，自屬無據。退步言之，系爭3筆土地台帳記載之「業
      主」是「林琳琳」，並非原告之被繼承人，原告並非因繼
      承登記取得所有權，而是因「買賣」取得所有權，原告起
      訴之真意如是主張有權利瑕疵，自應向前手主張權利，而
      非主張系爭土地之國有登記侵害其所有權。
三、本院之判斷：
　㈠當事人主張有利於己之事實，就其事實有舉證之責任，民事
    訴訟法第277條定有明文。又事實有常態與變態之分，其主
    張常態事實者無庸負舉證責任，反之，主張變態事實者，則
    須就其所主張之事實負舉證責任。
　㈡本件原告主張563號土地應係測量錯誤，以致登記為國有，實
    際上應有部分屬於同段432、433及564地號土地範圍內，而
    該處土地係林氏先祖所有，原告等人因繼承祖產而為所有人
    ，故得訴請塗銷系爭563號土地之第一次登記，並將土地分
    別還予原告等語。惟按依土地法所為之登記有絕對之效力，
    土地法第43條定有明文，是以原告主張土地登記錯誤一事，
    乃屬變態事實，應由原告負舉證責任。
　㈢本院於111年9月6日言詞辯論期日詢問兩造以下問題：
　　⒈依新北市板橋地政事務所111年8月9日新北板地籍字第1116
      023489號函，關於系爭土城尖山段420、421、423、426、
      429、432、564號土地，係於99年3月15日由訴外人許秀雄
      出賣給林威宇，與原告所稱上開土地係林家祖產云云，似
      不相符，有何意見？
　　⒉同上函，系爭段424、433、433-1號土地，係於100年3月17
      日由訴外人李林琳琳出賣給林道東，李林琳琳為林道東之
      姑母，本件土地買賣係家族中之財產移轉，有何意見？
　　⒊對於被告抗辯，系爭563號土地，係依土地法相關規定，由
      地政主管機關測量後並於法定期限內公告，無人提出異議
      ，故登記為國有，關於此一行政程序確有踐行一事，原告
      有無意見？
　　⒋本件原告111年7月19日聲請調查證據狀附圖一所示之甲至
      庚部分，是否係以系爭563地號之中線為界所劃分，中線
      兩側之面積為相等？
　　⒌縱認系爭563地號之土地係因測量技術變更所致之誤測，而
      使兩旁土地中間多出一長條土地，然此一長條土地就算原
      屬於兩側土地之一部分，其界址仍待確認，原告主張應以
      中線分屬兩側土地之所有權人所有，有何依據？
　　⒍依上開附圖一所示，該處土地於塊狀土地中間，本有多處
      細長條形之土地存在，分屬不同地號，有部分即在原告主
      張其家族所有土地之中央。系爭563地號僅屬其中之一，
      何以原告僅認定系爭563地號係侵占其祖先之土地，理由
      為何？
　　原告訴訟代理人葉恕宏律師（已解除委任）就上述問題大致
    答以再具狀補陳。惟嗣後原告即於111年9月12日具狀撤回起
    訴（被告不同意撤回）後，即未再就上述問題提出任何書狀
    說明或舉證，經合法通知亦不再到庭。由此以觀，自堪認原
    告未盡其舉證責任，其所為之主張尚難遽予採信。
四、綜上所述，本件原告起訴主張本於所有權人之地位，請求塗
    銷563號土地第一次登記並將其中部分區塊分別回復登記為
    原告二人所有等情，並未能舉證以實其說，其訴難認為有理
    由，應予駁回。
五、本案事證已臻明確，兩造其餘主張陳述及所提之證據，經核
    於本院認定之事實不生影響，爰不予一一論駁，附此敘明。
六、訴訟費用負擔之依據：民事訴訟法第78條。
中　　華　　民　　國　　111 　年　　11　　月　　29　　日
                  民事第六庭    法　官　許映鈞
以上正本係照原本作成
如對本判決上訴，須於判決送達後20日內向本院提出上訴狀。如
委任律師提起上訴者，應一併繳納上訴審裁判費。
中　　華　　民　　國　　111 　年　　11　　月　　29　　日
                            書記官　陳逸軒